【裁判字號】    92,交聲,54
【裁判日期】    920829
【裁判案由】    違反道路交通管理處罰條例聲明異議
【裁判全文】
臺灣新竹地方法院刑事裁定                        九十二年度交聲字第五四號
    移
    異  議  人  甲○○
右列受處分人因違反道路交通管理處罰條例案件，對於交通部公路局新竹區監理所所
為之裁決處分（裁決處分案號：竹監營字第裁五○－Ｅ00000000號，原舉發
案號：竹縣警交字第Ｅ00000000號），聲明異議，本院裁定如左：
    主  文
原處分撤銷。
甲○○不罰。
    理  由
一、按汽車駕駛人，駕駛汽車肇事致人受傷或死亡，應即採取救護或其他必要措施，
    並向警察機關報告，不得駛離，違者吊扣其駕照三個月至六個月；逃逸者吊銷駕
    駛執照。道路交通管理處罰條第六十二條第一項定有明文。
    此係促使駕駛人於肇事後能對被害人即時救護或為其他必要之措施，以減少死傷
    及事後責任歸屬的釐清。
二、原處分意旨略以：本件受處分人即異議人甲○○於民國九十一年九月五日十四時
    五分許，駕駛車號ＨＢ─○八五號營業貨運曳車（拖板車牌ＴＷ─二七），沿新
    竹縣新豐鄉○○路由南往北方向行駛，迨行經有交通號誌之中興路與建興路口右
    轉時，擦撞前方右邊等停紅燈之ＨＴＷ─六九六號重機車，致騎乘該機車之乙○
    ○左足腓骨開放性骨折，詎受異議人竟未下車察看處理，反而加速逃逸，而經新
    竹縣警察局竹北分局山崎派出所警員以異議人違反道路交通管理處罰條例第六十
    二條第一項之規定予以掣單舉發，嗣異議人於應到案日期前提出申訴，經原處分
    機關請舉發機關調查結果，仍認受處分人確有在上開地點駕駛車輛未遵守規定，
    有上開違規駕駛行為，原處分機關乃依道路交通管理處罰條第六十二條第一項之
    規定於九十二年二月十日為裁處吊銷異議人駕駛執照之處分。
三、異議人聲明異議意旨略以：其於九十一年九月五日，駕駛上開拖板車行經肇事路
    段時，根本不知有撞及他人，且目擊證人吳咨德於台灣新竹地方法院檢察署九十
    一年度偵字第五二五五號公共危險案件偵查時亦證稱，貨車並沒有加速離開，而
    是以正常速度行駛，我想他可能不曉得有拖行被害人之機車等語，而異議人所涉
    上開駕車肇事逃逸罪，亦經檢察官為不起訴處分，故異議人並無駕駛動力交通工
    具肇事，致人死傷而逃逸之情事。是異議人應不合於道路交通管理處罰條例第六
    十二條第一項所規定之裁罰要件。為此，爰依法提出聲明異議，請求撤銷原處分
    等語。
四、按認定被告違規之事實，應依證據認定之，無證據不得推定其違規事實，道路交
    通管理處罰條例第八十九條、刑事訴訟法第一百五十四條定有明文。事實之認定
    ，應憑證據，如未能發現相當證據，或證據不足以證明，自不能以推測或擬制之
    方法，以為裁判基礎、又認定不利於被告之事實，須依積極證據，苟積極證據不
    足為不利於被告事實之認定時，即應為有利於被告之認定，更不必有何有利之證
    據。最高法院四十年度台上字第八六號、三十年度上字第八一六號判例可資參照
    。
五、訊據異議人固不否認於上開時、地有駕車肇事之事實，惟堅詞否認有何違反道路
    交通管理處罰條例第六十二條第一項之違規行為，辯稱：當時我並不知道發生車
    禍，不知有撞到人，所以繼續行駛，突然有一部貨車攔下我，說我擦撞到一部重
    機車，於是我就返回現場，大白天車很多不可能逃走，並非肇事逃逸等語。經查
    ，據現場目擊證人吳咨德於台灣新竹地方法院檢察署九十一年度偵字第五二五五
    號公共危險案件偵查時證稱：「（該貨車碰觸機車時有無突然加速離開？）沒有
    ，他是以正常速度行駛，我想他可能不曉得有拖行被害人之機車。」（見上開偵
    查卷第四十九頁反面），「（當時你看到之貨車有無完全停住再右轉？）沒有，
    他是慢慢右轉沒有停住。」（見上開偵查卷第五十頁），再參以異議人稱當時車
    子窗戶密閉；證人乙○○稱，異議人當時一直開，當時我有叫，但是他還是一直
    開，好像沒有聽到等語（參見本院訊問筆錄），足證異議人當時確不知有撞及他
    人之情事，故異議人於當時仍慢慢右轉，且於右轉後亦未加速逃逸。
    參以本案經檢察官偵查後，亦認受異議人所涉刑法第一百八十五條之四交通肇事
    逃逸罪部分罪嫌不足，而為不起訴處分確定，此經本院依職權調閱台灣新竹地方
    法院檢察署九十一年度偵字第五二五五號偵查卷，查核無訛，應堪認定。
六、按人民違反法律上之義務而受行政罰之行為，法律無特別規定時，雖不以出於故
    意為必要，仍須以過失為其責任條件，但應受行政罰之行為，僅須違反禁止規定
    或作為義務，而不以發生損害或危險為其要件者，推定其有過失，於行為人不能
    舉證證明自己無過失時，即應受處罰（參見司法院大法官釋字第二七五號解釋）
    ；而此種推定責任的見解，雖有利於行政目的之實現及公共秩序之維護，惟與嚴
    格的人權保障要求並不一致，故晚近各國之立法例已幾乎與刑事罰之責任條件相
    同，即違反行政罰以行為人出於故意之行為為原則，過失行為之處罰以法律有明
    文規定者為限（參見吳庚著行政法之理論與實用，八十一年九月，第三六六頁至
    第三七三頁）。
    綜上所述，異議人既不知其有撞及他人，故而未下車察看，給予必要之救護或其
    他措施，尚難認其係故意逃避責任而離開事故現場，要與前揭規定所處罰之意旨
    有間。此外，查無其他積極證據足資證明受處分人確曾於前揭時、地有違反前開
    道路交通管理處罰條例情事，揆諸上開法條規定及判例意旨，自應為有利於受處
    分人之認定。從而，原處分機關逕依道路交通管理處罰條例第六十二條第一項之
    規定，裁處受處分人吊銷其駕駛執照，尚有未洽，應認為本件異議為有理由，爰
    撤銷原處分並另為異議人不罰之諭知。
七、據上論斷，應依道路交通案件處理辦法第二十條，裁定如主文。
中      華      民      國      九十二    年      八      月    二十九  日
                                    臺灣新竹地方法院交通法庭
                             法  官  陳  健  順
右正本證明與原本無異。
如不服本裁定，應於裁定送達後五日內向本院提出抗告狀。
                                        書記官  陳  進  楷
中      華      民      國      九十二    年      九      月      三    日


司法院資訊處製作；財團法人民間司法改革基金會備份。
